臺灣高等法院臺南分院民事判決　　96年度上易字第68號
上　訴　人　乙○○
被 上 訴人　甲○○
訴訟代理人　林再輝　律師
上列當事人間請求返還借款等事件，上訴人對於中華民國96年1
月18日臺灣雲林地方法院第一審判決（95年度訴字第482號）提
起上訴，並為訴之擴張，本院於96年6月5日言詞辯論終結，判決
如下：
    主      文
上訴及擴張之訴均駁回。
第二審（含擴張部分）訴訟費用由上訴人負擔。
    事實及理由
一、上訴人主張：
  (一)被上訴人自民國（下同）88年5月間起至89年12月底止，與
    上訴人交往甚密，陸續向上訴人借款共計新台幣（下同）10
    0萬元。因恐遭上訴人之前夫發現上情，被上訴人乃於89年
    9月24日簽發發票日皆為89年9月25日面額各25萬元，共計10
    0萬元之本票四張（下稱系爭本票）予上訴人收受。原審以
    上訴人所提出之證據尚無從證明兩造間存有借貸關係之事實
    ，而判決上訴人敗訴。惟按被上訴人於89年10月17日針對系
    爭本票向臺灣雲林地方法院（下稱雲林地院）斗六簡易庭提
    起確認本票債權不存在之訴中，承認本票係被上訴人為了簽
    賭六合彩始向上訴人借貸，並簽發本票作為證據，於89年9
    月25日下午三點半在雲林縣斗六市受天宮親手交給上訴人。
    且被上訴人之胞妹曾春琴於雲林地院93年度偵字第3303號刑
    事案件偵查中亦承認被上訴人曾向人借貸，債權人要查封其
    房屋，才要求其胞妹配合脫產，這一切都為了要毀損債權，
    故可證明兩造間確有借貸關係存在。又法有規定，本票為發
    票人簽發一定之金額，由自己無條件支付與受款人或執票人
    之票據，在民間借貸關係恐被人知道是常有的事。故本票之
    意義即是見票如見人，本票在法律上是借貸關係最有利的證
    據，法院以無積極之證據即認為上訴人無此債權，顯屬不當
    。又被上訴人為脫免對前開本票付款之責任，竟將自己所有
    不動產虛偽設定抵押權登記，並向法院告訴誣指上訴人係恐
    嚇取財而取得系爭本票。經上訴人向法院提起誣告及偽造文
    書罪之告訴，被上訴人因而被以誣告罪及偽造文書罪判處應
    執行有期徒刑10月確定在案。上訴人遭被上訴人之誣告行為
    ，致精神上受有損害。爰分別依消費借貸之法律關係請求被
    上訴人返還借款100萬元，及依侵權行為之法律關係請求被
    上訴人賠償精神慰撫金50萬元等語。
  (二)聲明：
    1.原判決廢棄。
    2.上廢棄部分，被上訴人應給付上訴人150萬元及自89年9月
      26日起至清償日止，按年息百分之五計算之利息。（原審
      聲明自支付命令送達翌日起算利息，嗣上訴本院後於言詞
      辯論時始為上開聲明之擴張）。
    3.第一、二審訴訟費用由被上訴人負擔。
二、被上訴人則以：
  (一)被上訴人並未向上訴人借款100萬元，上訴人所執有之系爭
    本票四張，係被上訴人因害怕兩造間之婚外情曝光遭受報復
    而簽發，被上訴人已就簽發之系爭本票四紙提起確認本票債
    權不存在之訴訟，經法院判決被上訴人勝訴確定在案。從而
    可證上訴人主張被上訴人向其借款100萬元，為屬子虛烏有
    之事。又上訴人主張被上訴人誣告之事實，係發生於89年間
    ，上訴人於93年4月27日具狀對被上訴人提起誣告及偽造文
    書罪之告訴，上訴人竟遲至95年8月1日始提起本件訴訟，請
    求賠償其遭誣告之精神慰撫金50萬元。故不論自89年間起算
    ，或自93年4月27日起算，均已逾侵權行為之二年時效期間
    ，上訴人此部分之請求權，應已罹於時效而消滅，被上訴人
    以時效消滅抗辯等語。
  (二)聲明：
    1.上訴駁回。
    2.第二審訴訟費用由上訴人負擔。
三、查上訴人主張：被上訴人於89年9月24日簽發發票日均為89
    年9月25日面額各25萬元，共計100萬元之本票四紙予上訴人
    收受。又被上訴人為脫免對上開本票付款之責任，將自己所
    有不動產虛偽設定抵押權登記與其胞妹曾春琴，並誣指上訴
    人係恐嚇取財取得系爭本票，經上訴人提起誣告及偽造文書
    罪之告訴，被上訴人因而被以誣告罪及偽造文書罪判處應執
    行有期徒刑10月確定在案等事實，業據上訴人提出系爭本票
    四張、雲林地院本票裁定確定證明書、雲林地院債權憑證、
    上訴人之刑事告訴狀、雲林地方法院檢察署（下稱雲林地檢
    署）93年度偵字第3303號檢察官起訴書、雲林地院94年度訴
    字第323號及本院94年度上訴字第1207號刑事判決等各一件
    （均影本）為證（見本院卷第22–76頁）。上訴人此部分之
    主張，自堪信為真實。
四、上訴人復主張：被上訴人簽發系爭本票予上訴人，係為清償
    前向上訴人所借之款項100萬元，上訴人自得依消費借貸之
    法律關係請求被上訴人返還100萬元；又上訴人因被上訴人
    之誣告行為，致精神上受有損害，上訴人亦得依侵權行為之
    法律關係請求被上訴人賠償精神慰撫金50萬元等語。被上訴
    人則否認有向被上訴人借款100萬元；至於因誣告所生之非
    財產上損害賠償請求權，已逾侵權行為之二年時效期間，被
    上訴人爰以時效消滅抗辯等語置辯。是本件兩造所爭執者厥
    為：(一)上訴人以系爭本票四張作為債權憑證請求被上訴人返
    還借款100萬元有無理由？(二)上訴人於何時知悉被上訴人有
    誣告行為？其請求被上訴人賠償50萬元精神慰撫金是否有理
    由？經查：
  (一)按當事人主張有利於己之事實者，就其事實有舉證之責任，
    民事訴訟法第277條前段定有明文。又民事訴訟如係由原告
    主張權利者，應先由原告負舉證之責，若原告先不能舉證，
    以證實自己主張之事實為真實，則被告就其抗辯事實即令不
    能舉證，或其所舉證據尚有疵累，亦應駁回原告之請求（最
    高法院17年上字第917號判例要旨參照）。再按票據為無因
    證券，票據債權人就其取得票據之原因，固不負證明之責任
    ，惟執票人如主張票據係發票人向其借款而簽發交付，而發
    票人抗辯未收受借款，消費借貸並未成立，則就借款已交付
    之事實，自應由執票人負舉證責任（最高法院89年度台上字
    第85號判決參照）；末按消費借貸，因金錢或其他代替物之
    交付，而生效力，民法第475條定有明文。足見金錢借貸契
    約為要物契約，應由貸與人就交付金錢之事實，負舉證之責
    （最高法院80年度台上字第2517號判決參照）。
  (二)上訴人主張被上訴人簽發系爭本票乃係為清償積欠伊之借款
    100萬元，並提出系爭本票四張、本票裁定確定證明書、債
    權憑證、上訴人之郵政存簿儲金儲金簿提領明細（均影本）
    等件為證（見本院卷第29–35頁、原審卷第77頁），以證明
    其主張之事實為真正。惟查被上訴人對於簽發系爭本票四張
    交付上訴人收受，固不爭執，惟否認有向上訴人借款，且抗
    辯系爭本票係被上訴人遭仙人跳恐嚇所簽發云云。是被上訴
    人既否認有向上訴人借款，則依上揭說明，上訴人自應就兩
    造間有成立消費借貸契約所具備之特別要件，即上訴人有將
    金錢交付予被上訴人，與被上訴人成立借貸意思表示互相一
    致，負舉證責任。然上訴人並未就此特別要件，舉證以實其
    說。且在本院行準備程序及言詞辯論時，經本院質以「將借
    款交付與被上訴人時有無人看見？」時，上訴人均一再陳稱
    ：「我是私下把錢交給被上訴人的，沒有人看見」等語（見
    本院卷第113、120頁）。上訴人雖主張依其所提出之系爭本
    票四張及郵政存簿儲金儲金簿提領明細，即足以證明被上訴
    人有借款之事實云云。然因票據係無因證券，票據之交付充
    其量僅能證明兩造間有票據行為之發生，尚無從據以認定其
    中之原因關係為何。上訴人雖又提出之雲林地院依89年度票
    字第1413號本票裁定確定證明書及債權憑證，以證明其所主
    張之事實為真正。但該本票裁定確定證明書及債權憑證，已
    因事後為被上訴人就簽發之系爭本票四紙，向法院提起確認
    本票債權不存在之訴訟，經法院判決被上訴人勝訴確定而推
    翻，有被上訴人提出之雲林地院斗六簡易庭89年度六簡字第
    248號、同院90年度簡上字第4號民事判決及判決確定證明書
    影本在卷可稽（見原審卷第26–42頁）；至郵政存簿儲金儲
    金簿提領明細，亦僅能證明上訴人有提領金錢之紀錄，至於
    提領金錢之用途，自無從憑此提領紀錄而窺知。是上訴人以
    消費借貸之法律關係請求被上訴人返還借款100萬元，難認
    為有理由。
  (三)雖上訴人又主張稱：被上訴人於雲林地檢署93年度偵字第33
    03號被訴偽造文書案檢察官偵察中承認向其借錢，且被上訴
    人之胞妹即訴外人曾春琴也於該案偵查中承認其兄即被上訴
    人有向人借貸，因債權人要查封他的房屋，才要求其妹配合
    脫產虛偽設定抵押權云云。惟經原審調閱前開偵訊筆錄查證
    結果，被上訴人於偵訊中固承認其並未向其胞妹曾春琴借款
    300萬元及虛偽設定抵押予曾春琴等事實，但對於被上訴人
    是否向上訴人借款之事實一節，自始至終均予以否認（見原
    審卷第59–70頁）；又查該偽造文書案之證人黃宏二於偵訊
    中證稱：「甲○○（被上訴人）告訴我，他跟乙○○（上訴
    人）的婚外情曝光，他被仙人跳，所以才簽發那四張本票。
    （問：甲○○是否有說為何要去要回本票？）他說一百萬沒
    有拿回來太可惜了。」（見原審卷第67頁）。被上訴人在該
    案件中雖承認當時確實有與訴外人林春其、黃宏二、謝昭鐘
    等三人至上訴人住處討回系爭本票四張，然依訴外人黃宏二
    上開證言亦僅得證明被上訴人曾有簽發系爭本票四紙紙予上
    訴人，但仍無從據以認定該系爭本票四張原因事實即為消費
    借貸關係。是上開偵訊筆錄亦無從為上訴人有利之認定。
  (四)至上訴人另以被上訴人因誣指遭上訴人仙人跳恐嚇而簽發系
    爭本票致犯有誣告罪等案，業經原審以94年度訴字第323號
    ，及本院94年度上訴字第1207號刑事判決判處罪刑確定（見
    本院卷第69–76頁），而據以主張被上訴人確未遭恐嚇，係
    真正向上訴人借款而簽發系爭本票四張云云。然查觀諸該誣
    告等案件之判決所認定之事實，亦僅能證明被上訴人有誣告
    及偽造文書犯行，並不足以認定兩造間有消費借貸關係存在
    。此徵諸該刑事判決理由中記載「告訴人乙○○雖主張上開
    本票款項係被告甲○○陸續向其借款所累積的金額，並提出
    提領紀錄五份為證，然觀諸提領紀錄，時間係在88年5至12
    月間，然其於原審審理中證稱：伊與甲○○自88年間相識，
    迄89年3至5月間才開始交往，至89年5、6月間才發生性關係
    等語，足見在88年12月以前，其與被告甲○○並無深交，竟
    會陸續出借達100餘萬元之高額款項予被告甲○○，顯有違
    常情。經原審以此點詰問證人乙○○，其證稱：當時雖是普
    通朋友關係，但因伊與甲○○一起簽賭六合彩，甲○○即向
    伊借錢云云，核與其於原審斗六簡易庭確認本票債權不存在
    之民事案件答辯狀中所陳明：係因雙方交往密切，惑於甜言
    蜜語，才陸續借錢予甲○○等情（見雲林地院斗六簡易庭89
    年度六簡字第248號卷第52頁）不符。……。是證人乙○○
    證稱：票款係清償雙方往來之借款云云，亦不足採，應係乙
    ○○將帳戶內錢用掉，為怕其夫追問，而向被告借款，欲彌
    補虧空。」等語（見本院卷第74頁正反面)，益證無疑。是
    上訴人以被上訴人被處誣告罪判刑確定，即足以證明兩造間
    有消費借貸關係存在及金錢之交付，亦委無可採。
  (五)再按「因侵權行為所生之損害賠償請求權，自請求權人知有
    損害及賠償義務人時起，二年間不行使而消滅。」民法第19
    7條第1項前段定有明文。又關於侵權行為損害賠償請求權之
    消滅時效，應以請求權人實際知悉損害及賠償義務人時起算
    ，非以知悉賠償義務人因侵權行為所構成之犯罪行為經檢察
    官起訴，或法院判決有罪為準。」（最高法院72年台上字第
    738號判例參照）。查上訴人於原審中自承：「我是89年10
    月18日去開庭時才知道被告誣告我以仙人跳的方式恐嚇取財
    …」等語（見原審卷第51頁）職是，上訴人應於是日即已知
    悉損害及賠償義務人；又上訴人係於93年4月27日具狀對被
    上訴人提起誣告及偽造文書之告訴（見原審卷第43–45頁，
    上訴人之刑事告訴狀），亦可知上訴人至遲於93年4月27日
    已明確知有損害及賠償義務人，已得對被上訴人請求損害賠
    償。然上訴人竟遲至95年8月1日始對被上訴人訴請賠償（先
    聲請核發支付命令，因被上訴人提出異議而視為起訴，見原
    審95促字第13063號卷第2–4頁），執此，顯已逾二年之時
    效期間，且被上訴人援用民法第144條第1項規定為消滅時效
    抗辯。從而，上訴人主張依據侵權行為之法律關係，請求被
    上訴人賠償精神慰撫金50萬元，亦無理由，不應准許。
五、綜上所述，上訴人主張兩造間有消費借貸關係存在，及被上
    訴人因誣告侵害其權利，致受有損害，為不足採；被上訴人
    抗辯，尚屬可信。從而，上訴人本於消費借貸之法律關係，
    請求被上訴人返還借款100萬元，及本於侵權行為之法律關
    係，請求被上訴人賠償精神慰撫金50萬元，並均自89年9月2
    6日起至清償日止，按年息百分之五計算之利息，均無理由
    ，不應准許。原審為上訴人敗訴之判決，並無不合。上訴意
    旨指摘原判決不當，求予廢棄改判，為無理由，應予駁回。
六、本件事證已臻明確，兩造其餘攻擊防禦方法及未經援用之舉
    證，經本院詳加審酌後認與判決結果不生影響，爰不一一加
    以論述，附此敘明。
七、據上論結，本件上訴及擴張之訴均無理由，依民事訴訟法第
    449條第1項、第78條，判決如主文。
中　　華　　民　　國　　96　　年　　6　　月　　20 　　日
                    民事第四庭  審判長法　官　王惠一
                                      法  官  林永茂
                                      法  官  王浦傑
上為正本係照原本作成。
不得再上訴。
中　　華　　民　　國　　96　　年　　6　　月　　20 　　日
　　　　　　　　　　　　　　　　　　　書記官　謝淑玉
